【裁判字號】    99,訴,704
【裁判日期】    990615
【裁判案由】    債務人異議之訴
【裁判全文】
臺灣板橋地方法院民事判決               99年度訴字第704號
原      告  甲○○
            乙○○○
共      同
訴訟代理人  鄭淑燕律師
被      告  國泰人壽保險股份有限公司
法定代理人  丙○○
訴訟代理人  丁○○
上列當事人間請求債務人異議之訴事件，經本院於民國99年6 月
1日言詞辯論終結，判決如下：
    主      文
被告所執臺灣高雄地方法院九十年度執字第四五七五四號債權憑
證，就「債權本金新臺幣壹佰柒拾壹萬零陸佰壹拾貳元自民國九
十三年七月二十三日起至民國九十三年十一月九日止按年息百分
之七點八計算之『利息債權』」部分，不許對原告為強制執行。
原告其餘之訴駁回。
訴訟費用由被告負擔十分之一，餘由原告連帶負擔。
    事實及理由
一、原告主張：
（一）被告聲請本院99年度司執字第2167號強制執行事件（下稱
      相關執行程序），係持臺灣高雄地方法院（下稱高雄地院
      ）90年度執字第45754 號強制執行事件債權憑證（下稱債
      權憑證）為執行名義，被告於民國92年4月2日以債權憑證
      聲請高雄地院92年度執字第13301 號執行事件（下稱92年
      執行事件）強制執行後，迄於98年11月9 日始再聲請強制
      執行，則就93年11月9日以前之利息業已罹於5年之時效期
      間。而金錢債務之債務人給付遲延所應付之違約金，係按
      一定利率及遲延日數計算者，名稱雖與遲延利息不同，然
      實質上仍為賠償債權人因遲延所受損害，債權人應同樣按
      時收取，不因其名稱有異而謂其時效之計算應有不同，是
      被告就原告之違約金請求權，除名稱有異外，其既係按一
      定利率及遲延日數計算，其計算方法與利息無異，請求權
      消滅時效亦應為5年，故就93年11月9日以前之違約金請求
      權亦已罹於時效。是被告本件部分之利息及違約金請求權
      已罹於時效，原告依民法第126 條、第144條第1項為時效
      抗辯，拒絕給付上開利息及違約金部分。
（二）原告當初因無力清償民間高額借款利息，迫於無奈始以不
      動產抵押向被告借款新臺幣（下同）3 百餘萬元，並約定
      利息，因有龐大債務壓力，居於經濟弱勢，全無議約能力
      ，始接受被告就違約金部分高達年利率1.56% 之約定，而
      原告乙○○○已提供不動產予被告設定抵押權擔保，被告
      並於93年間因上開不動產拍定後已受償相當於七成債權之
      186 萬餘元，再者兩造間借款契約之利息部分約定為年利
      率7.8%，已遠遠超過現行放款平均年利率2%，倘復加計違
      約金年利率1.56% ，則原告所須支付之利息及違約金合計
      已近年利率10% ，此外原告甲○○現任職三重汽車客運股
      份有限公司（下稱三重客運），擔任大客車駕駛職務，每
      月薪資實領金額20,722元，除須奉養年邁之母外，尚須扶
      養妻小兩人，每月固定開銷為49,322元，是兩造約定之違
      約金實係過高，原告自得依民法第251、252條請求本院酌
      減至相當之數額。
（三）是原告依強制執行法第14條規定，提起本件債務人異議之
      訴，並聲明：
  １、相關執行事件被告所執債權憑證，對原告超過自93年11月
      10日起至98年11月9 日止利息債權之強制執行不得執行；
      其已為之強制執行應予撤銷。
  ２、相關執行事件被告所執債權憑證，對原告超過自93年11月
      10日至98年11月9 日止違約金債權之強制執行不得執行；
      其已為之強制執行應予撤銷。
  ３、相關執行事件被告所執債權憑證，違約金債權超過年利率
      0.3%部分，請予酌減。
二、被告則以：緣原告乙○○○於85年至87年間，以原告甲○○
    為連帶保證人陸續向被告借款，並約定利息及違約金，嗣於
    90年間因原告積欠被告債務未還，經被告以消費借貸及連帶
    保證法律關係向高雄地院對原告聲請核發支付命令，經高雄
    地院90年度促字第61270號事件（下稱相關民案）於90年8月
    23日准予核發支付命令（下稱支付命令），並分別於90年9
    月3、4日送達本件原告甲○○、乙○○○，因原告均未於送
    達後20日之不變期間提出異議，支付命令因而確定，並經相
    關民案核發確定證明書在案，嗣因被告對原告向法院聲請強
    制執行未獲得完全受償，因而取得債權憑證，原告卻俟被告
    以債權憑證聲請相關執行程序後，始主張其中之違約金過高
    ，顯非「執行名義成立後，如有消滅或妨礙債權人請求之事
    由發生」之情形，非債務人異議之訴所得主張。又違約金為
    賠償給付遲延所生之損害，非定期給付之債，時效應為15年
    。且兩造約定之違約金金額計算後僅為年利率1.56% ，尚無
    過高之情形，至於原告本件就利息債權所為之時效抗辯則無
    意見等情置辯，並聲明：原告之訴駁回。
三、原告主張上開情事，業據其提出債權憑證、分配表、相關執
    行程序強制執行聲請狀、執行命令、中央銀行五大行庫平均
    基準利率數據資料、原告甲○○薪資及每月開銷明細表等件
    為憑，被告固就上開證據形式上之真正，及原告有關利息債
    權部分為時效抗辯之主張不為爭執，惟否認原告其餘主張，
    並以前詞置辯。經查，相關執行程序雖已於99年1 月18日就
    原告甲○○對三重客運每月得支付之各項薪資債權1/3 核發
    移轉命令，惟薪資債權須待將來債權發生時，始生債權移轉
    之效力，且須待所移轉之薪資足清償全部債權金額止，執行
    程序始終結，故相關執行程序仍未終結，原告提起債務人異
    議之訴自係合法。是本件違約金之消滅時效為何，利息、違
    約金是否已部分罹於時效，又得否就兩造違約金約定過高予
    以酌減，厥為本件重要之爭執。
四、按執行名義成立後，如有消滅或妨礙債權人請求之事由發生
    ，債務人得於強制執行程序終結前，向執行法院對債權人提
    起異議之訴。強制執行法第14條第1 項前段定有明文。故債
    務人異議之訴，須以其主張消滅或妨礙債權人請求之事由係
    發生於執行名義成立後者始得為之，若其主張此項事由在執
    行名義成立之前即已存在，則為執行名義之裁判縱有不當，
    亦非異議之訴所能救濟。次按債務人對於支付命令未於法定
    期間提出異議者，支付命令與確定判決有同一之效力，此為
    民事訴訟法第521條第1項所明定。故債務人對於以具有確定
    判決同一效力之支付命令為執行名義所為之強制執行程序，
    僅得依據強制執行法第14條第1 項提起債務人異議之訴以為
    救濟，而不得依同條第2 項規定，以執行名義成立前有債權
    不成立或消滅或妨礙債權人請求之事由發生，提起債務人異
    議之訴。原告雖主張兩造約定之違約金過高，且原告已就債
    務一部履行，請求依民法第251、252條規定酌減違約金等情
    ，惟為被告所否認。經查，本件被告前於90年間因原告積欠
    被告債務未還，經被告以消費借貸及連帶保證法律關係聲請
    對原告核發支付命令，經相關民案於90年8 月23日准予核發
    ，並分別於90年9 月3、4日送達原告甲○○、乙○○○，因
    原告均未於送達後20日之不變期間提出異議，支付命令因而
    確定，並經相關民案核發確定證明書在案，業據本院向高雄
    地院調取相關民案全卷核對無訛。復因相關執行程序之執行
    名義係被告前執支付命令聲請執行受償不足而核發之債權憑
    證，縱以原告主張兩造違約金約定過高並非虛罔，原告當應
    在相關民案以此為由提出異議，並在異議後之民事訴訟就此
    節為實體上之爭執，然原告竟捨此法定救濟途逕不為，任由
    支付命令確定，是兩造違約金之約定早已於支付命令程序中
    所確定，故就本件違約金是否過高部分，確非執行名義成立
    後始發生消滅或妨礙債權人請求之事由，當非本件債務人異
    議之訴所能救濟，是原告遲於支付命令確定8 年餘後始主張
    違約金過高之情事，自與強制執行法第14條第1 項規定要件
    不符，是原告此部分之主張已於法有違，而無可採。
五、原告另主張利息及違約金是否部分已罹於時效等情，係支付
    命令程序確定後所生之事項，茲析述如下：
（一）按請求權，因15年間不行使而消滅。但法律所定期間較短
      者，依其規定。利息、紅利、租金、贍養費、退職金及其
      他1年或不及1年之定期給付債權，其各期給付請求權，因
      5 年間不行使而消滅。消滅時效因開始執行行為或聲請強
      制執行而中斷。時效中斷者，自中斷之事由終止時，重行
      起算。民法第125條、第126條、第129條第2項第5 款、第
      137條第1項分別定有明文。復按違約金係為賠償因遲延清
      償所生之損害而為約定，僅於債務人給付遲延時，債權人
      始得請求，並非基於同一基本債權而定期反覆發生之請求
      權，既非定期給付之債務，自與民法第126 條所定之性質
      不同（最高法院98年度臺上字第1652號判決意旨參照）。
（二）被告曾執債權憑證聲請92年執行事件拍賣原告乙○○○之
      抵押物，於93年6月11日分配受償部分借款，並於93年7月
      22日由92年執行事件書記官將上情註記於債權憑證並發還
      被告，此有原告提出之債權憑證在卷足憑（本院卷第11至
      12頁），是92年執行事件之執行程序應自93年7 月22日書
      記官為上開註記時，始得確定將不再有其他標的可供執行
      而告終結，本件利息債權請求權應自中斷事由終了之翌日
      即93年7 月23日起，重行起算5年時效，被告迨逾5年後始
      再向高雄地院聲請98年度司執字第114538號執行事件而無
      效果，請求權因此於98年11月9 日時效中斷，故上開強制
      執行聲請前5年（即93年11月10日至98年11月9日）之利息
      債權請求權自未罹於消滅時效，而93年7 月23日起至93年
      11月9 日止之利息債權請求權則已罹於時效，是原告主張
      時效抗辯於上開範圍內自有理由，應予准許；逾此部分之
      請求則無從准許。
（三）復以，兩造約定之違約金，雖依照年利率之一定比例計算
      ，然此僅係兩造約定違約金支給付金額及方式，違約金債
      權並未於借款契約成立時即隨同發生，而係待原告遲延返
      還借款時始發生，且若原告遵期還款，違約金債權將不會
      定期反覆發生，參諸上揭說明，違約金乃損害賠償性質，
      非定期給付之債務，其請求權之消滅時效應依民法125 條
      規定而為15年，故本件之違約金請求權自未罹於時效，是
      原告主張違約金請求權應適用民法第126條5年短期時效之
      規定等情，自無理由。
六、綜上所述，被告自93年7月23日起至93年11月9日止之利息債
    權請求權已罹於時效，原告自得為時效抗辯而拒絕給付，至
    於其餘債權則未罹於時效，且本件無從審究違約金之酌減情
    事。從而，原告提起本件債務人異議之訴，請求被告所執債
    權憑證就「債權本金1,710,612元自93年7月23日起至93年11
    月9日止按年息7.8% 計算之『利息債權』」部分，不許對原
    告為強制執行之範圍內，為有理由，應予准許；逾此部分所
    為之請求（含請求就上開宣告不許執行部分撤銷相關執行程
    序部分；按債務人異議之訴，係以排除執行名義之執行力為
    目的，故訴之聲明以請求判決宣告不許就執行名義為強制執
    行，即能達成此目的；至於已為執行之執行程序撤銷則為宣
    告不許強制執行之當然效果，無須求為判決，法院亦無須宣
    告執行處分之撤銷〈臺灣高等法院暨所屬法院91年度法律座
    談會彙編92年7月第174 至179頁參照〉）則無理由，應予駁
    回。
七、訴訟費用負擔之依據：民事訴訟法第79條、第85條第2 項。
中    華    民    國    99    年    6    月    15     日
                  民事第二庭法  官  鍾啟煌
以上正本係照原本作成。
如對本判決上訴，須於判決送達後20日內，向本院提出上訴狀，
上訴臺灣高等法院（應按他造人數提出繕本）。
中    華    民    國    99    年    6    月    15     日
                            書記官  張國仁

司法院資訊處製作；財團法人民間司法改革基金會備份。
